臺北高等行政法院判決
　　　　　　　　　　　　　　　　　　 95年度訴字第2638號
　　　　　　　　　　　　　　　.
原　　　告　日商．三麗鷗股份有限公司
代　表　人　甲○○○
訴訟代理人　林志剛律師（兼送達代收人）
　　　　　　楊憲祖律師
　　　　　　黃闡億律師
被　　　告　經濟部智慧財產局
代　表　人　蔡練生（局長）住同上
訴訟代理人　丙○○
參　加　人　僑德股份有限公司
代　表　人　乙○○
上列當事人間因商標異議事件，原告不服經濟部中華民國95年6
月6 日經訴字第09506169520 號訴願決定，提起行政訴訟，經本
院命參加人獨立參加訴訟，本院判決如下：
　　主  文
原告之訴駁回。
訴訟費用由原告負擔。
　　事  實
一、事實概要：
    參加人於民國89年12月8 日以「雙魚座圖（彩色）」商標（
    下稱系爭商標，如附圖一），指定使用於當時商標法施行細
    則第49條所定商品及服務分類表第16類之色紙、相片簿、名
    片簿、膠水... 等商品，向被告申請註冊，經其核准列為審
    定第981295號商標。嗣原告以系爭商標有違修正前商標法第
    37條第5 、7 、12及14款規定，對之提起異議，經被告審查
    ，以91年7 月8 日中台異字第910093號商標異議審定書為「
    系爭商標之審定應予撤銷」之處分。參加人不服，訴經訴願
    決定機關以91年10月30日經訴字第09106126380 號訴願決定
    書撤銷原處分，責由被告另為適法之處分。原告不服，向本
    院提起行政訴訟，經本院以93年3 月24日91年度訴字第0539
    5 號判決駁回原告之訴，並經最高行政法院以94年10月13日
    94年度判字第01553 號判決駁回上訴確定在案，其間商標法
    於92年11月28日修正施行。嗣經被告重行審查，依現行商標
    法第89條第2 項規定就系爭商標逕予註冊。又依現行商標法
    第90條規定：本法中華民國92年4 月29日修正施行前，已提
    出異議，尚未異議審定之案件，以本法修正施行前及本法修
    正施行後之規定均為違法事由為限，始撤銷其註冊；其程序
    依修正後之規定辦理；本件原異議理由主張之條款業經修正
    為現行商標法第23條第1 項第10、12、13及第14款。被告認
    系爭商標無違修正前商標法第37條第5 、7 、12及14款規定
    ，乃以95年1 月9 日中台異字第920011號商標異議審定書為
    異議不成立之處分。原告不服，提起訴願，經遭駁回，遂向
    本院提起行政訴訟。
二、兩造聲明：
　(一)原告聲明：
    1.訴願決定及原處分均撤銷。
    2.命被告為撤銷系爭商標註冊之處分。
    3.訴訟費用由被告負擔。
  (二)被告聲明：
    1.駁回原告之訴。
    2.訴訟費用由原告負擔。
  (三)參加人聲明：參加人未於準備程序及言詞辯論期日到場，亦
    未提出書狀作何聲明或陳述。
三、兩造之爭點：系爭商標指定使用於當時商標法施行細則第49
    條所定商品及服務分類表第16類之商品，是否該當修正前商
    標法第37條第7 、12、14款規定及現行商標法第23條第1 項
    第12、13、14款規定，而應撤銷註冊？
  (一)原告主張之理由：
    1.系爭商標具有「HELLO KITTY 」卡通貓獨特之特徵：
      比較系爭商標與據爭商標（註冊第142748號「HELLO KITTY
      及圖」、第545121號、第565958號及第571131號「HELLO
      KITTY & DEVICE」商標，如附圖二），二者圖形均係擬人
      化之娃娃圖，其臉部均呈扁平之橢圓形狀，眼睛則皆以長
      橢圓形的黑點表現，復均無嘴巴之設計，二者固有頭上裝
      飾及衣服不同之差異，惟其均具有大頭大臉及身體短小，
      不成比例之共同特徵為主要之設計重點，且其白白胖胖之
      臉部神情予人印象相仿。其中眼睛以長橢圓形的黑點表現
      、無嘴巴的設計更是據爭商標圖形獨特之特徵，依吾人一
      般生活經驗，一般娃娃圖形均繪有大眼睛及嘴巴。系爭商
      標圖形臉部五官既具有「HELLO KITTY」卡通貓獨特之特徵
      ，且大頭大臉、身體短小之設計、白白胖胖之臉部神情亦
      相彷彿，系爭商標圖樣實易使人誤認其屬變身造型之一。
    2 原告開發許多「HELLO KITTY」穿著各式服裝之變身造型系
      列，且為一般消費者普遍知悉：
      原告開發許多穿著各式服裝之變身造型系列，如十二星座
      系列、十二生肖系列、水果系列等等，麥當勞速食店曾於
      88年8 月及89年1 月間引進玩偶搭售促銷，引起民眾排隊
      購買熱潮，共推出「相識篇」、「中國篇」、「新婚篇」
      、「麥當勞篇」、「夏日篇」及中國、日本、韓國、馬來
      西亞和太空等禮服變裝系列，其中首批50萬隻「相識篇」
      ，採取每天固定數量供應門市，4天內銷售一空，第2 批
      「中國篇」50萬隻在一天之內全部賣完，由於限制每人只
      能賣兩隻，推算前往麥當勞買凱蒂貓（「HELLO KITTY」的
      中文名稱）的人數超過25萬人，關於麥當勞速食店引進「
      HELLO KITTY」玩偶搭售促銷引起排隊購買熱潮之情形，曾
      經各大報紙大篇幅報導，由上述事實足證，我國消費者已
      普遍知悉「HELLO KITTY」在市面上以穿著各式服裝之變身
      造型方式銷售。
    3.據爭商標具有極高知名度，我國消費者對據爭商標的特徵
      相當熟悉，有以下證據：
      (1)網際網路上麥當勞速食店販售HELLO KITTY變身系列造型
        娃娃相關報導及「麥當勞與HELLO KITTY風潮」文章。該
        報導中記載88年間麥當勞速食店推出之HELLO KITTY變身
        造型系列娃娃，在首賣當日上午即售出25萬隻玩偶，造
        成搶購熱潮。
      (2)行政院公平交易委員會90年8 月24日（90）公參字第
        9003613-001 號函所附鑑定意見書中亦記載：「由全誠
        股份有限公司製作之『品牌市場辨別度研究報告』觀之
        ，幾乎全部消費者知道凱蒂貓是何種造型」，且有高達
        3 分之l 的消費者買過「HELLO KITTY」凱蒂貓變身造型
        商品。
      (3)被告曾以90年5 月17日中台異字第G00000000 號服務標
        章異議審定書認定，原告「HELLO KITTY」商標所表彰之
        商品信譽，已廣為相關業者或消費者所普遍認知而達著
        名之程度。
      (4)為證明我國消費者於89年12月8 日系爭商標申請註冊前
        早已普遍知悉據爭商標，茲再補充87年至89年間我國各
        大報紙有關凱蒂貓之新聞剪報資料及87年11月l 日起在
        台發行之「KITTY GOODS COLLECTION」凱蒂貓商品圖鑑
        封面影本。上開新聞報導內容相當廣泛，包括「凱蒂貓
        」使用於金飾、杯子、呼叫器、飯糰、面紙、沐浴乳、
        洗髮精、水瓶、信用卡、手錶、電話卡、汽車等各式商
        品；「凱蒂貓」歌舞團來台表演；介紹凱蒂貓日本店鋪
        、凱蒂貓俱樂部、凱蒂貓樂園；利用「凱蒂貓」知名度
        促銷房屋；舉辦25週年紀念活動；發行唱片；遠東百貨
        公司推出凱蒂貓主題餐廳；麥當勞促銷凱蒂貓玩偶的盛
        況；專賣凱蒂貓商品旗艦店開幕；百貨公司以贈送凱蒂
        貓商品吸引消費者；凱蒂貓玩偶賑災義賣活動；在台興
        建凱蒂貓主題樂園；東森幼幼台製播凱蒂貓樂園節目；
        甚至社論曾討論凱蒂貓熱潮等等。由如此大量廣泛之報
        導，足以證明我國消費者早於89年12月8日系爭商標申
        請註冊前已普遍知悉據爭商標，且應對「HELLO KITTY
        」的臉部特徵相當熟悉。
    4.二商標指定使用商品屬同一或類似商品：
      系爭商標指定使用於色紙、相片簿、名片簿、膠水等文具
      類商品，與據爭商標及各種變身造型系列所指定使用及實
      際使用之書籍、雜誌、圖畫、照片、名片簿、色紙、紙巾
      、透明膠帶、定規、分度器等各式文具商品，在用途、功
      能及產製者方面均有共通之處，應屬同一或類似商品。
    5.二商標應屬構成近似之商標，所指定使用之商品相同或類
      似、據爭商標為著名商標，且衡酌二商標之近似程度、據
      爭商標之極高知名度，系爭商標權人應係藉由「HELLO
      KITTY 」之廣泛報導而知悉HELLO KITTY 變身造型系列之
      存在而出於不公平競爭之意圖，刻意攀附據爭商標之信譽
      ，而申請註冊系爭商標，系爭商標應有修正前商標法第37
      條第7 款、第12款及第14款及現行商標法第23條第1 項第
      12款、第13款及第14款規定之適用，應撤銷其註冊。原處
      分及訴願決定忽視系爭商標具有據爭商標獨特之特徵，且
      漏未審酌商品相關購買者之知識經驗（熟悉凱蒂貓造型、
      認識凱蒂貓有許多變身造型或圖樣）、凱蒂貓之著名程度
      及商標之識別（眼睛是黑點長橢圓形、無嘴巴、無眉毛等
      特徵因凱蒂貓之高知名度而具有強大識別力）等商標近似
      判斷因素，逕以二商標不構成近似為由，分別為異議不成
      立及訴願駁回之決定，實有違誤，應予撤銷。
  (二)被告主張之理由：
    1.系爭商標為葫蘆臉型、無鬚、可愛娃娃彩色噴修立體圖案
      ，其外觀葫蘆型臉，及無鬚之彩色立體噴修娃娃圖形，與
      據爭商標之扁平橢圓形狀、有鬚之貓型特徵，已有不同，
      再比較兩者頭上裝飾及服裝外觀和站立姿勢、動作及比例
      ，亦可見其不同，故消費者就上述特徵似不難區別兩者之
      區別，縱使系爭商標與據爭商標所指定使用之商品雷同，
      以及據爭商標為著名商標，揆諸上開說明，自難僅以此遽
      謂兩商標即構成近似。
    2.原告固有許多據爭商標變身系列之產品，然該變身系列產
      品圖樣並未取得商標或服務標章註冊之商標專用權，尚難
      以其變身系列產品使用之圖樣，作為本案判斷之基準。從
      而二者外觀構圖分別為人物與動物之造形設計，且人物娃
      娃與動物貓在神情態樣上也是截然不同，予人寓目觀感有
      別，於異時異地並隔離觀察時，以具有普通知識及經驗之
      購買人，於購買時施以普通所用之注意，甚難使人產生同
      為貓系列商標之聯想而致混淆誤認。
    3.本件參照經濟部經訴字第09106126380 號訴願決定書、本
      院91年度訴字第5395號判決及最高行政法院94年度判字第
      01553 號判決意旨，二者應非屬構成近似之商標，與修正
      前商標法第37條第7 、12、14規定須二商標構成相同或近
      似之要件不符，自難謂有前揭條款規定之適用。
　　理  由
一、按「本法中華民國92年4 月29日修正施行前，已提出異議，
    尚未異議審定之案件，以本法修正施行前及本法修正施行後
    之規定均為違法事由為限，始撤銷其註冊；其程序依修正後
    之規定辦理。」為現行商標法第90條所明定。本件係於商標
    法92年4 月29日修正施行前，已提出異議，尚未異議審定之
    案件，原告於原異議程序中主張系爭商標有違修正前商標法
    第37條第5 、7 、12、14款規定，業經修正為現行商標法第
    23條第1 項第10、12、13、14款規定。被告於異議審定書就
    系爭商標並無違反修正前商標法第37條第5 款，以及毋庸論
    究其是否有違現行商標法第23條第1 項第10款規定部分，已
    說明其理由，核無不合，原告於訴願程序及本院審理中就該
    部分均未再爭執。因此，本件爭點應為系爭商標是否有違修
    正施行前商標法第37條第7 、12、14款以及現行商標法第23
    條第1 項第12、13、14款之規定。次按，「相同或近似於他
    人著名之商標或標章，有致公眾混淆誤認之虞者」、「相同
    或近似於他人同一商品或類似商品之註冊商標者」、「相同
    或近似於他人先使用於同一商品或類似商品之商標，而申請
    人因與該他人間具有契約、地緣、業務往來或其他關係，知
    悉他人商標存在者」，不得申請註冊，為修正前商標法第37
    條第7 、12及14款所明定；又前揭法條第7 、12及14款規定
    之適用均以兩造商標相同或構成近似為前提要件。
二、系爭商標係由擬人化之娃娃圖形所繪成，並無明顯之動物外
    觀等特徵，予人印象為身著潛水裝備之一般常見的可愛娃娃
    造型，據爭商標則為一般消費者均已熟知之「HELLO KITTY
    」圖，二者外觀構圖意匠已有明顯差異，其造型設計及神情
    態樣截然不同，予人寓目觀感有別，於異時異地隔離觀察，
    以具有普通知識經驗之購買人，於購買時施以普通所用之注
    意，應無使人產生為「HELLO KITTY 」系列商標之聯想而致
    混淆誤認之虞。已據訴願決定機關於91年10月30日經訴字第
    09106126380 號決定書記載明確，遞經本院以91年度訴字第
    5395號判決駁回原告之訴暨最高行政法院94年度判字第1553
    號判決駁回原告上訴確定在案，有上開訴願決定及判決書在
    卷可稽。因此，上述法律見解於訴願之決定確定後，依訴願
    法第95條規定，就其事件，有拘束各關係機關之效力。被告
    據此而認系爭商標為葫蘆臉型、無鬚、可愛娃娃彩色噴修立
    體圖案，其外觀葫蘆型臉，及無鬚之彩色立體噴修娃娃圖形
    ，與據爭商標之扁平橢圓形狀、有鬚之貓型特徵，已有不同
    ，再比較兩者頭上裝飾及服裝外觀和站立姿勢、動作及比例
    ，亦可見其不同，故消費者就上述特徵似不難區別兩者之區
    別，縱使系爭商標與據爭商標所指定使用之商品雷同，以及
    據爭商標為著名商標，揆諸上開說明，自難僅以此遽謂兩商
    標即構成近似。又原告固有許多據爭商標變身系列之產品，
    然該變身系列產品圖樣並未取得商標或服務標章註冊之商標
    專用權，尚難以其變身系列產品使用之圖樣，作為本案判斷
    之基準。從而二者外觀構圖分別為人物與動物之造形設計，
    且人物娃娃與動物貓在神情態樣上也是截然不同，予人寓目
    觀感有別，於異時異地並隔離觀察時，以具有普通知識及經
    驗之購買人，於購買時施以普通所用之注意，甚難使人產生
    同為貓系列商標之聯想而致混淆誤認，並參照本院91年度訴
    字第5395號判決、最高行政法院94年度判字第1553號判決意
    旨認系爭商標與據爭商標非屬構成近似商標等情，於法核無
    違誤。原告仍執前詞，主張二商標應屬構成近似之商標一節
    ，非屬可採。
三、又上開條款之適用均以系爭商標與據爭商標構成近似為前提
    要件，則被告以兩造商標均未構成近似，不符合修正前商標
    法第37條第7 、12、14款規定。且系爭商標既無違修正前商
    標法第37條第7 、12及14款之規定，則其是否違反現行商標
    法第23條第1 項第12、13及14款之規定，自毋庸論究，而為
    為異議不成立之處分，於法並無違誤。訴願決定予以維持，
    亦屬妥適。原告主張前詞，請求撤銷訴願決定及原處分，並
    命被告為撤銷系爭商標註冊之處分，為無理由，應予駁回。
    另本件既因系爭商標與據爭商標不近似而無上開法條之適用
    ，已如前述，至於兩造關於上開法條其他要件是否符合所為
    攻擊防禦，因與判斷結果不生影響，爰不一一加以論述，併
    此明。
據上論結，本件原告之訴為無理由，爰依行政訴訟法第98條第3項
前段，判決如主文。
中　　華　　民　　國　　96　　年　 　4　　月　 30  　 日
                          第三庭審判長法　官  姜素娥
           　　　　　　     　　　　　法　官　曹瑞卿
           　　　　　　　     　　　　法　官  陳國成
上為正本係照原本作成。
如不服本判決，應於送達後20日內向本院提出上訴狀並表明上訴
理由，如於本判決宣示後送達前提起上訴者，應於判決送達後20
日內補提上訴理由書（須按他造人數附繕本）。
中　　華　　民　　國　　96　　年　 　5　　月　　2　　 日
      　　　　　　　　　   　 　      書記官  王英傑
